【裁判字號】    98,交聲,439
【裁判日期】    980616
【裁判案由】    違反道路交通管理處罰條例聲明異議
【裁判全文】
臺灣士林地方法院交通事件裁定         98年度交聲字第439號
原處分機關  交通部公路總局臺北區監理所基隆監理站
異  議  人
即受處分人  甲○○
上列異議人即受處分人因違反道路交通管理處罰條例案件，對於
交通部公路總局臺北區監理所基隆監理站98年4 月10日所為之處
分（原處分案號：基監字第裁42-CS0000000號）聲明異議，本院
裁定如下：
    主  文
原處分撤銷。
甲○○不罰。
    理  由
一、聲明異議意旨略以：異議人即受處分人甲○○於民國97年12
    月24日7 時47分騎乘車號6GA-509 號重型機車，行經臺北縣
    汐止市○○○路○ 段（近大同路與新台五路路口），該路口
    地上畫有「禁行機車」標誌，但前方並無提供相關標誌、標
    線或號誌，以對車輛駕駛人提供有關道路路況之警告、禁制
    、指示等資訊。當日異議人係行駛於快車道線外，並無違規
    。且異議人經過該處時恰為紅燈（異議人距離號誌燈約40-7
    0 公尺），地面所標示之「禁行機車」標誌，為前方汽車擋
    住，顯見該路段之相關標誌、標線或號誌設置有所缺失與不
    當，無法適時提供相關資訊，此部分不應歸責於駕駛人，原
    處分未加詳查，逕予裁罰，殊難甘服，爰聲明異議，請求撤
    銷原處分等語。
二、原處分意旨略以：異議人即受處分人甲○○於97年12月24日
    上午7 時47分，騎乘車號6GA-509 號重型機車，行經臺北縣
    汐止市○○○路時，為臺北縣政府警察局汐止分局執行勤務
    之員警發現該車有未依規定車道行駛之行為，經警拍照採證
    後以北縣警交字第CS0000000 號通知單逕行舉發，移送原處
    分機關處理，而依道路交通管理處罰條例第45條第13款、第
    63條第1 項第1 款，裁決異議人罰鍰新臺幣（下同）600 元
    並記違規點數1 點。
三、按法院受理交通事件，準用刑事訴訟法之規定，道路交通管
    理處罰條例第89條前段定有明文。又最高法院76年台上字第
    4986號判例意旨揭示「認定犯罪事實所憑之證據，雖不以直
    接證據為限，間接證據亦包括在內。然而無論直接證據或間
    接證據，其得為訴訟上之證明者，須於通常一般之人均不致
    有所懷疑，而得確信其為真實之程度者，始得據為有罪之認
    定。倘其證明尚未達到此一程度，而有合理之懷疑存在，而
    無從使事實審法院得有罪之確信時，即應由法院為諭知被告
    無罪之判決。」於法院審理行為人違反道路交通管理處罰條
    例案件時，自有其適用。易言之，法院於審理行為人違反道
    路交通管理處罰條例案件，當踐行完畢調查證據程序後，為
    事實之認定時，如就原處分機關所認定之行為人違規事實仍
    有合理之懷疑，而無法百分之百確信行為人確有該當於道路
    交通管理處罰條例各該處罰條文之構成要件事實時，此際即
    應依訴訟上之待證事實「倘有懷疑，則從被告之利益作解釋
    」之證據法則，作對受處分人有利之認定。又按汽車駕駛人
    ，爭道行駛，有機器腳踏車，不在規定車道行駛之情形者，
    處新臺幣600 元以上1800元以下罰鍰，並記違規點數1 點，
    道路交通管理處罰條例第45條第13款、第63條第1 項第1 款
    ，固分別定有明文，惟按機器腳踏車行駛之車道，應依標誌
    或標線之規定行駛；又「禁行機車」標誌，用以告示本車道
    禁止汽缸總排氣量未滿550 立方公分之機器腳踏車通行。繪
    設於路段起點。路段過長時，得於路段中加繪之，道路交通
    安全規則第99條第1 項前段及道路交通標誌標線號誌設置規
    則第178 條第1 項分別定有明文。揆諸前揭法令規定，「禁
    行機車」標誌雖非以於禁行機車車道全線繪設為必要，然其
    目的既係清楚明白告示駕駛人，使駕駛人於進入車道前得以
    知悉該車道是否禁行機車，俾能有所遵循，自應於機器腳踏
    車進入車道之各入口顯明之處繪設「禁行機車」標誌，若於
    禁行機車車道入口顯明之處地面未劃設「禁行機車」標誌，
    駕駛人即無法知悉該車道得否行駛機車，無法達成清楚標示
    之效果與目的，即不應援引前開規定加以處罰。
四、原處分機關認定本件異議人於前揭時、地有「機器腳踏車，
    不在規定車道行駛」之違規行為，無非係以舉發本件違規之
    員警於案發時拍攝之彩色採證照片2 張為其依據，惟查：
(一)本件證人即告發員警乙○○前於本院調查時之證述：本件舉
    發地點位於臺北縣汐止市○○○路，該路段大部分為三車道
    ，其中靠內側第1 線（內側車道）禁行機車，第2 線車道（
    中間車道）與第3 線車道（外側車道）並未禁行機車。每個
    路口地面都有劃設「禁行機車」標誌，但並無立標誌牌。新
    台五路至本件舉發地點之前一路口（大同路、新台五路）為
    三車道，只有第1 線車道禁行機車，至本件舉發地點則拓寬
    為4 車道，其中第1 線車道、第2 線車道（中內車道）為禁
    行機車車道。若異議人一直行駛於第2 線車道，到舉發地點
    ，可能會因為前有汽車壓住路面而看不到地面所劃設之「禁
    行機車」標誌等語（見本院卷第20-23 頁）。再參以本件員
    警舉發當時，異議人騎乘之機車雖在第2 線及禁行機車之車
    道內，惟案發當時該處車輛極多，且均停等紅燈，該第2 線
    車道地面上「禁行機車」之標誌確實為其他汽車所遮擋，以
    異議人所在，根本無法看見地面上「禁行機車」之標誌（見
    本院卷第26-28 頁照片），則異議人所辯不知該第2 線車道
    為禁行機車車道，尚屬有據；況苟異議人於舉發地點之前一
    路口（大同路、新台五路）即騎乘於第2 線車道內，該處之
    第2 線車道原為得行駛機車之車道，因異議人倏地騎乘至本
    件舉發路口時，該第2 線車道突變更為「禁行機車」之車道
    ，又唯一可得辨識之「禁行機車」標誌，為異議人所不可見
    ，顯見該標誌之設置本有缺失，異議人係於不知情之狀態下
    ，誤行「禁行機車」之車道，若仍因此而苛責異議人有行駛
    於禁行車道之違規事由，尚失公平，原舉發機關及原處分機
    關未斟酌於此，稍嫌率斷。
(二)參以違反道路交通管理事件統一裁罰基準及處理細則第12條
    第7 款亦規定：「行為人有下列情形之一，而未嚴重危害交
    通安全、秩序或發生交通事故，且情節輕微，以不舉發為適
    當者，交通勤務警察或依法令執行交通稽查任務人員得對其
    施以勸導，免予舉發：…七、駕駛汽車因交通管制設施設置
    不明確或受他物遮蔽，致違反該設施之指示」，是員警於交
    通標線、標誌、號誌標示不清或容易引起誤會之地點執勤，
    理應以主動積極預防的心態杜絕糾紛，實不宜以事後開罰的
    方法招惹民怨，而主管機關於善盡道路交通標誌、標線及號
    誌之妥當設置前，驟然課予異議人故意或過失責任，亦有過
    苛之嫌。
(三)從而，本院尚難僅憑違規行為之照片遽認異議人於行為時主
    觀上知悉確有機器腳踏車不在規定車道行駛之交通違規行為
    。是以，異議人所辯，尚非不足採信。本件異議為有理由，
    爰將原處分撤銷並諭知受處分人不罰，以資適法。
五、綜上所述，原處分機關遽予裁罰，容有未洽。本件異議為有
    理由，原處分應予撤銷，另為異議人不罰之諭知。
據上論斷，應依道路交通案件處理辦法第20條前段，裁定如主文
。
中    華    民    國    98    年    6     月    16    日
                  交通法庭法  官  吳維雅
以上正本證明與原本無異。
如不服本裁定應於裁定送達後5 日內向本院提出抗告狀。
                          書記官  劉育君
中    華    民    國    98    年    6     月    16    日


司法院資訊處製作；財團法人民間司法改革基金會備份。
